臺灣板橋地方法院民事判決　　　　　　 99年度簡上字第100號
上　訴　人　葉昭彰
被　上訴人　蘇日豐
訴訟代理人　蘇俊維
上列當事人間請求遷讓房屋等事件，上訴人對於中華民國99年2
月26日本院三重簡易庭98年度重簡字第2104號第一審判決提起上
訴，經本院於民國100 年1 月19日言詞辯論終結，判決如下：
    主  文
上訴駁回。
第二審訴訟費用由上訴人負擔。
    事實及理由
一、被上訴人主張：被上訴人為坐落新北市○○區○○街83號4
    樓房屋（下稱系爭房屋）之所有權人，於民國72年11月28日
    建築完成時即取得系爭房屋所有權。詎上訴人自系爭房屋建
    造完成後即居住於其內，迄今未曾給付租金予被上訴人，經
    被上訴人請求上訴人遷讓房屋均置而未理。又上訴人自72年
    間即無權占用系爭房屋，系爭房屋於當地每月租金行情約為
    新臺幣（下同）10,000元，被上訴人亦得依不當得利之法律
    關係請求上訴人給付自提起本件訴訟回溯5 年相當於租金之
    不當得利共600,000 元（計算式：10,000×12×5 ）及自起
    訴狀繕本送達翌日起至返還系爭房屋日止，按月給付被上訴
    人10,000元，為此，訴請上訴人將系爭房屋返還被上訴人並
    自98年11月22日起遷讓上開房屋之日止，按月給付上訴人10
    ,000元，及應給付上訴人60萬元及自98年11月22日起至清償
    日止，按年息百分之5 計算之利息等語（原審為被上訴人勝
    訴之判決，上訴人不服提起上訴）。併為答辯聲明：上訴駁
    回。
二、上訴人則抗辯：系爭房屋坐落之基地其上原為上訴人之父葉
    再發與訴外人即上訴人堂兄葉鐘等共有之三合院祖產，69年
    間上訴人之父、訴外人葉鐘、徐漢龍及被上訴人等4 人共同
    出資於三合院基地上興建房屋，每人各出資60萬元，依股東
    協議，系爭房屋分歸上訴人之父，故自72年系爭房屋興建完
    工，即將系爭房屋交由上訴人之父居住使用，上訴人於父84
    年過世前即住在系爭房屋內，上訴人之父過世後即由上訴人
    繼承使用，惟被上訴人迄未依出資股東協議，將系爭房屋移
    轉予上訴人之父或上訴人。又若訴外人葉鐘、徐漢龍及被上
    訴人等合建股東未同意將系爭房屋分予上訴人之父，被上訴
    人豈會歷經28年未行使任何權利，迄至98年8 月19日始寫信
    向訴外人葉鐘催告？此與社會常情及經驗法則不符，故上訴
    人對系爭房屋確有合法使用權，並無被上訴人所謂無權占有
    之情形。另被上訴人迄未舉證證明系爭房屋有每月10,000元
    租金行情，原審逕行判決上訴人應遷讓系爭房屋及給付相當
    於租金之不當得利60萬元，同有未當等語，資為抗辯。併為
    答辯聲明：原判決廢棄；被上訴人在第一審之訴及假執行之
    聲請駁回。
三、本件系爭房屋於72年11月28日建築完成，73年8 月22日辦理
    第一次建物登記，登記名義人為被上訴人，惟土地部分並未
    隨同移轉登記為被上訴人名義之事實，有建物所有權狀影本
    及土地、建物登記謄本在卷可稽，並為兩造所不爭執，自為
    真實。
四、被上訴人主張上訴人無權占有系爭房屋，其得請求上訴人遷
    讓返還，並給相當於租金之不當得利等語，則為上訴人所否
    認，並以前開情詞置辯。是本件應審究者為：上訴人占有系
    爭房屋有無合法權源？如無合法權源，被上訴人請求上訴人
    給付每月相當於租金之不當得利10,000元，是否正當？茲說
    明之：
  (一)按所有人對於無權占有或侵奪其所有物者，得請求返還之，
    民法第767 條第1 項前段定有明文。次按當事人主張有利於
    己之事實者，就其事實有舉證之責任，民事訴訟法第277 條
    前段亦有明文。又以無權占有為原因，請求返還房屋者，占
    有人對房屋所有權存在之事實無爭執，而僅以非無權占有為
    抗辯者，房屋所有權人對其房屋被無權占有之事實無舉證責
    任，占有人自應就其取得占有係有正當權源之事實證明之（
    最高法院85年度台上字第1120號判決意旨參照）。本件被上
    訴人既為系爭房屋之登記所有權人，並主張上訴人為無權占
    有系爭房屋，上訴人既抗辯其非無權占有，自應由其就占有
    系爭房屋有合法權源負舉證責任。
  (二)經查，上訴人聲請訊問之證人葉鐘於本院準備程序時雖到庭
    證稱：「（問：新北市○○市○○街83號4 樓房屋登記的所
    有人是被上訴人，為何上訴人卻住在裡面？）我知道這件事
    情，因為這件事發生在民國69年，我們祖先的祖產是三合院
    要跟人家合建，當時我叔叔葉再發即上訴人之父親，跟我說
    有沒有好朋友要一起投資，然後被上訴人跟我是鄰居又是好
    朋友，所以我就找他，他也說好，另外也找一個徐漢榮，共
    4 個人合資。當初預定出資300 萬元左右，一開始不用那麼
    多，一個人先出50萬元，共200 萬元，然後我們就跟建商一
    起開發，但沒想到當時中美斷交，預售屋都沒人買，所以我
    們資本需要提高，我就代表跟建商講，那就分少一點，建商
    有同意。本來我們能分到4 層樓的房屋，每一位投資者一層
    ，但後來因為沒辦法了，只能分到4 、5 兩層樓，所以我那
    時為了被上訴人的保障，且葉再發本身經濟也出問題，所以
    我就提議房子4 樓及5 樓要登記在被上訴人名下，以後賣了
    再來分。那時5 樓是借給一個親戚住，4 樓是葉再發住。從
    剛蓋好一直住到現在。」等語（見本院卷第39頁反面），惟
    證人葉鐘所證上情，被上訴人除承認當初是葉鐘找其投資60
    萬元，及房屋蓋好後其分到上開4 、5 樓房屋外，對於葉鐘
    證述上訴人之父葉再發及訴外人徐漢榮亦有投資，及上開4
    、5 樓房屋先登記在被上訴人名下，俟出售後再分予各投資
    人等節，均予以否認，且就當時各投資人間之協議有無書面
    證據，證人葉鐘係證稱：「因為大家都是好朋友，所以沒有
    寫書面」等語（見本院卷第40頁反面），是倘證人葉鐘上開
    證言屬實，何以此涉及各投資人權益之重大利害事項未留存
    任何證據加以證明？況有關上訴人之父葉再發投資金額部分
    ，證人葉鐘證稱：葉再發投資50萬元，上訴人卻稱：其父投
    資60萬元（見本院卷第48頁反面）；另有關系爭房屋歸屬部
    分，證人葉鐘證稱：先登記在被上訴人名下，出售後再分配
    各投資人，上訴人則陳稱：依股東協議，系爭房屋分歸其父
    葉再發（見本院卷第7 頁之上訴狀所載），顯見其2 人所述
    亦有不符，是要難以證人葉鐘之證詞，而認上訴人之父葉再
    發對系爭房屋有合法之權源，故上訴人抗辯其父葉再發有共
    同投資系爭房屋，系爭房屋分歸其父葉再發所有，其占有系
    爭房屋並非無權占有云云，並非可採。
  (三)上訴人又抗辯：若葉鐘、徐漢龍及被上訴人等合建股東未同
    意將系爭房房屋予上訴人之父，被上訴人豈會歷經28年未行
    使任何權利，迄至98年8 月19日始寫信向訴外人葉鐘催告云
    云，並提出被上訴人寄予葉鐘之存證信函影本1 件為證（見
    本院卷第9 頁），然被上訴人未及時行使權利，並不表示其
    即承認上訴人占用系爭房屋有合法權源，是上訴人此部分抗
    辯亦難採取。
  (四)又系爭房屋及同號5 樓房屋（即被上訴人所稱其分得之2 間
    房屋）經本院囑託永大不動產估價事務所鑑定於73年8 月22
    日第一次登記時之市價結果，該所雖認其建築總成本各為1,
    215,887 元，有該所鑑定報告書1 件在卷可憑（見本院卷第
    101 至137 頁），惟其鑑價係依90年10月17日發布之不動產
    估價技術之規定，以建物成本法推估之，顯難反應73年8 月
    22日上開2 間建物第一次登記時之實際市價，更何況上開2
    間房屋於第一次登記時之市價如何，亦與被上訴人及證人葉
    鐘間當初之約定無涉，故上開鑑定結果，亦不足採為上訴人
    有利之證據。
  (五)再按無法律上之原因而受利益，致他人受損害者，應返還其
    利益。雖有法律上之原因，而其後已不存在者，亦同，民法
    第179 條定有明文。又無正當權源而使用他人所有之土地，
    即可獲得相當於租金之利益，為社會通念（最高法院61年度
    臺上字第1695號判例參照）。依此，被上訴人請求無權占用
    系爭之上訴人給付相當於租金之不當得利，並無不合。又查
    被上訴人主張系爭房屋於當地每月租金行情約為10,000元一
    節，有其於原審所提出之台灣房屋網租金行情表為證（見原
    審卷第15頁），並為上訴人於原審言詞辯論時所是認（見原
    卷第14頁），上訴人上訴後抗辯：被上訴人未舉證證明系爭
    房屋有每月10,000元租金行情云云，亦無足取，是被上訴人
    主張上訴人每月應給付其相當於租金之不當得利10,000元，
    自屬有據。復查，上訴人自其父葉再發於84年過世前即使用
    系爭房屋，亦經其自承明確，則被上訴人請求上訴人給付自
    提起本件訴訟回溯5 年相當於租金之不當得利共600,000 元
    （即：10,000×12×5 ＝600,000 ）及自起訴狀繕本送達翌
    日起至返還系爭房屋日止，按月給付被上訴人10,000元，亦
    為正當。
五、綜上所述，上訴人所舉證人及所提證據並無法證明其占有系
    爭房屋有合法權源，被上訴人主張上訴人無權占有系爭房屋
    ，於法有據。從而，被上訴人依所有物返還請求權及不當得
    利之法律關係，請求上訴人將系爭房屋返還被上訴人並自起
    訴狀繕本送達翌日即98年11月22日起至遷讓系爭房屋之日止
    ，按月給付被上訴人10,000元，及應給付被上訴人60萬元及
    自起訴狀繕本送達翌日98年11月22日起至清償日止，按年息
    百分之5 計算之利息，為有理由，應予准許。又本件係就民
    事訴訟法第427 條第2 項訴訟適用簡易程序所為上訴人敗訴
    之判決，依同法第389 條第1 項第3 款規定，應依職權宣告
    假執行。是則原審為被上訴人勝訴之判決，並依職權為假執
    行之宣告，於法並無不合。上訴意旨指摘原判決不當，求予
    廢棄改判，為無理由，應予駁回其上訴。
六、本件事證已臻明確，兩造其餘主張、陳述、舉證及攻擊防禦
    方法，經本院審酌後，認與判決結果不生影響，爰不一一論
    述，附此敘明。
七、據上論結，本件上訴為無理由，依民事訴訟法第436 條之1
    第3 項、第449 條第1 項、第78條，判決如主文。
中    華    民    國    100   年    1     月    26    日
                  民事第一庭    審判長法  官  李世貴
                                      法  官  黎文德
                                      法  官  高文淵
以上正本係照原本作成
本判決不得上訴
中    華    民    國    100   年    1     月    26    日
                                      書記官  黃瀅螢